【裁判字號】    98,訴,711
【裁判日期】    980828
【裁判案由】    確認本票債權不存在等
【裁判全文】
臺灣桃園地方法院民事判決               98年度訴字第711號
原      告  丙○○
被      告  乙○○
訴訟代理人  甲○○
上列當事人間請求確認本票債權不存在等事件，於民國98年8 月
12日言詞辯論終結，本院判決如下：
    主      文
原告之訴駁回。
訴訟費用由原告負擔。
    事實及理由
一、原告經合法通知，無正當理由，未於最後言詞辯論期日到場
    ，核無民事訴訟法第386 條所列各款情形，爰依被告之聲請
    ，由其一造辯論而為判決。
二、原告主張：被告於民國69年間承包原告在苗栗縣造橋鄉○○
    ○段土地上工程，總價新台幣（下同）280 萬元，迨於73年
    間完工，工程款已如數付清。詎96年10月28日被告忽帶人前
    來原告農場，謂原告尚負欠其工程款70萬元，並聲色俱厲要
    求原告簽發本票，原告因事隔多年，一時找不到證據，又怕
    受傷害，遂簽發附表所示本票（下稱系爭本票），被告乃持
    以聲請鈞院98年度司票字第314 號准許本票強制執行裁定，
    嗣原告找到證據始悉工程款已全數付清。兩造間無任何債權
    債務糾紛，被告脅迫原告簽發系爭本票，應為不當得利，爰
    提起本訴，並聲明：(1)確認被告就鈞院98年度司票字第314
    號裁定原告簽發系爭本票之票據權利不存在。(2)被告應返還
    系爭本票予原告。
三、被告則以：被告係豐鎂企業有限公司負責人，於69年間承攬
    原告及訴外人賴信鳳在苗栗縣造橋鄉○○○段386 之55、38
    6 之56、224 之3 、224 之6 、224 之25地號土地整地工程
    ，依合約約定，如有岩石視實情依行情補償被告，嗣於整地
    工程施作時，果有岩石阻礙施工，經兩造協議視實情及行情
    計算，原告同意追加工程補償款280 萬元，並由原告簽發同
    額本票交付被告收執，屆期原告無法兌付本票，經原告一再
    簽發本票，屆期無資力付款，又無財產供執行，每年換票延
    期清償，至96年10月28日，始由原告簽發包括系爭本票在內
    之本票共計8 紙，合計280 萬元交付被告收執，系爭本票屆
    期提示不獲付款，被告乃向鈞院聲請准許本票強制執行裁定
    確定。系爭本票及其餘6 紙本票債權，與原工程合約約定工
    程總價280 萬元，並非同一債權，被告亦無聲色俱厲脅迫原
    告簽發本票情事，苟原告並無負欠債務，又係遭被告脅迫，
    何以願簽發本票交付被告收執且不報警處理，足證原告之訴
    為無理由等語資為抗辯，並為答辯聲明：駁回原告之訴。
四、兩造不爭執之事實：
  (一)被告執有原告簽發系爭本票，經本院98年度司票字第314 號
    裁定准予強制執行，有本院98年度司票字第314 號裁定網路
    查詢資料影本及本票影本附卷可稽（見本院98年度桃簡字第
    346 號卷 (下稱桃簡卷)第8頁、本院卷第22頁），並據本院
    調閱前開卷宗核閱無訛。
  (二)兩造間就系爭本票為直接前後手。
五、本件兩造各以前揭情詞主張及抗辯，本件應審酌之爭點厥為
    ：(一)原告主張係遭脅迫簽發系爭本票，故本票債權不存在，
    被告應返還系爭本票，是否有理？(二)原告援票據法第13條規
    定，主張兩造間無債權債務關係，故本票債權不存在，被告
    應返還系爭本票，是否有理？(三)原告依不當得利法律關係請
    求被告返還系爭本票，是否有理？茲分別論斷如後：
  (一)按「當事人主張有利於己之事實者，就其事實有舉證之責任
    。但法律別有規定，或依其情形顯失公平者，不在此限。」
    ，民事訴訟法第277條定有明文。又當事人主張其意思表示
    係因被詐欺或脅迫而為之者，應就其被詐欺或被脅迫之事實
    ，負舉證之責任（最高法院21年上字第2012號判例參照）。
    本件系爭本票真正為兩造所不爭，原告主張係遭脅迫因此簽
    發，就此事實應負舉證責任。惟原告並未就遭被告脅迫而簽
    發系爭本票之事實舉證以實其說，空言主張自難憑採。況因
    被脅迫而為意思表示者，意思表示並非當然無效，僅表意人
    得撤銷其意思表示；且撤銷被脅迫之意思表示，應於脅迫終
    止後1 年內為之，此觀之民法第92條第1 項、第93條前段規
    定甚明。原告復未表明業已撤銷該遭脅迫所為之發票行為，
    且已逾法定1 年之除斥期間，自不得再主張撤銷上開發票行
    為，進而主張本票權利不存在，原告主張遭脅迫簽發系爭本
    票，票據權利不存在云云，即為無理由。
  (二)次按「票據債務人不得以自己與發票人或執票人之前手間所
    存抗辯之事由對抗執票人。但執票人取得票據出於惡意者，
    不在此限。」，票據法第13條定有明文。又票據乃文義證券
    及無因證券，票據上之權利義務，悉依票上所載文義定之，
    與其基礎之原因關係各自獨立，票據上權利之行使，不以其
    原因關係存在為前提，執票人行使票據上權利時，就其基礎
    之原因關係確係有效存在，不負舉證責任。若票據債務人以
    自己與執票人間所存抗辯之事由，對抗執票人，依票據法第
    13條規定觀之，應由票據債務人就該抗辯事由負舉證之責任
    （最高法院95年台簡上字第15號判決參照）。本件原告僅泛
    言係遭脅迫簽發系爭本票，兩造間無任何債權債務糾紛云云
    ，並未舉證其簽發系爭本票交付被告之基礎原因關係及該基
    礎原因關係有目的不能或不達之情形，而得對抗後手等票據
    抗辯事由存在，則不論被告所陳其收受系爭本票原因為何，
    自不能解免原告應負擔保票款支付責任。原告援票據法第13
    條但書規定，主張票據權利不存在，並非可採。
  (三)再按不當得利以當事人之一方無法律上之原因而受利益，致
    他方受損害為其成立要件。主張不當得利請求權之原告，係
    因自己之行為致造成原由其掌控之財產發生主體變動，則因
    該財產變動本於無法律上原因之消極事實舉證困難所生之危
    險自應歸諸原告，始得謂平。是以原告對不當得利請求權之
    成立要件應負舉證責任，亦即原告必須證明其與被告間有給
    付之關係存在，且被告因其給付而受有利益以及被告之受益
    為無法律上之原因，始能獲得勝訴之判決（最高法院91年度
    台上字第1673號判決參照，關於不當得利請求之舉證責任分
    配，並參見司法院院字第2269號解釋及最高法院48年台上字
    第887 號判例意旨）。本件原告僅泛言系爭本票債權不存在
    ，被告應依不當得利返還系爭本票云云，惟原告主張系爭本
    票債權不存在乙節，並無理由，有如前述，其就被告持有系
    爭本票並享有系爭本票債權之利益為無法律上原因之事實，
    亦未能舉證證明，空言主張自難採信，即難遽認原告此節主
    張為有理由。
六、綜上，原告主張尚非可採，被告抗辯則屬可取。從而，原告
    援票據法第13條但書規定及民法不當得利法律關係，請求確
    認系爭本票之票據權利不存在，及被告應返還系爭本票予原
    告均為無理由，應予駁回。
七、本件事證已臻明確，兩造其餘攻擊防禦方法，與判決之結果
    不生影響，無庸逐一論究，末此敘明。
八、據上論結，本件原告之訴為無理由，依民事訴訟法第385 條
    第1 項前段、第78條，判決如主文。
中    華    民    國    98    年    8     月    28    日
                  民事第三庭    法  官  熊祥雲
以上正本係照原本作成
如對本判決上訴，須於判決送達後20日內向本院提出上訴狀
中    華    民    國    98    年    8     月    28    日
                                書記官  林君燕
┌───────────────────────────────────────────────────────────┐
│本票附表：至清償日止利息按週年利率百分之六計算                                                       98年度訴字第711號│
├─┬───────────┬─────────┬───────────┬───────────┬────────┬──┤
│編│發        票        日│  票  面  金  額  │到        期        日│  利  息  起  算  日  │ 票  據  號  碼 │備考│
│號│                      │   (新  台  幣)   │                      │                      │                │    │
│  │                      │                  │                      │                      │                │    │
├─┼───────────┼─────────┼───────────┼───────────┼────────┼──┤
│00│96年10月28日          │350,000元         │97年6月30日           │97年6月30日           │三九六五五一    │    │
│1 │                      │                  │                      │                      │                │    │
├─┼───────────┼─────────┼───────────┼───────────┼────────┼──┤
│00│96年10月28日          │350,000元         │97年12月30日          │97年12月30日          │三九六五五二    │    │
│2 │                      │                  │                      │                      │                │    │
└─┴───────────┴─────────┴───────────┴───────────┴────────┴──┘


司法院資訊處製作；財團法人民間司法改革基金會備份。
